【裁判字號】    98,訴,313
【裁判日期】    980925
【裁判案由】    拆屋還地等
【裁判全文】
臺灣桃園地方法院民事判決               98年度訴字第313號
原      告  乙○○
            丁○○
共      同
訴訟代理人  潘維成律師
被      告  丙○○○
            戊○○
            甲○○
上列當事人間請求拆屋還地事件，於民國98年8 月26日言詞辯論
終結，本院判決如下：
    主  文
被告丙○○○、戊○○、甲○○應將坐落桃園縣龍潭鄉○○○段
一０二九之二地號土地上如附件所示編號A （面積七十二平方公
尺）、編號B（面積七十四平方公尺）、編號C（面積一百零九平
方公尺）、編號E （面積二十九平方公尺）之建物拆除，編號D
（面積十二平方公尺）之水池填平，並將上開土地返還原告。
被告丙○○○、戊○○、江建應自民國九十七年三月一日起至返
還土地之日止，按年連帶給付原告壹仟佰伍拾元。
被告丙○○○、戊○○、江建應連帶給付原告新台幣柒拾伍萬陸
仟零貳拾肆元，及自民國九十八年二月二十七日起至清償日止按
年利率百分之五計算之利息。
本判決第一項之履行期間為壹年。
訴訟費用由被告連帶負擔五分之四，餘由原告負擔。
原告其餘之訴駁回。
    事實及理由
壹、程序事項：
一、按訴狀送達後，原告不得將原訴變更或追加他訴，但請求之
    基礎事實同一者；擴張或減縮應受判決事項之聲明者，不在
    此限。民事訴訟法第255條第1項第2款、第3款定有明文。本
    件原告起訴時初為聲明：(一)被告等應將坐落桃園縣龍潭鄉○
    ○○段1029-2地號土地上約100 平方公尺之房屋拆除後，將
    土地返還予原告。(二)被告應自民國97年3 月1 日起至返還上
    開無權占用土地之日止，按年給付新台幣（下同）1,520 元
    。(三)被告等應連帶給付原告756,024 元及自本訴狀繕本送達
    被告之翌日起至清償日止，按年息百分之5 計算之利息。嗣
    於98年4 月22日以書狀表示變更訴之聲明為：(一)被告應將坐
    落桃園縣龍潭鄉○○○段1029-2地號土地上如複丈成果圖編
    號A 部分所示面積：72平方公尺之鐵皮屋拆除，B 部分所示
    面積74平方公尺之倒塌建物拆除，C 部分所示面積109 平方
    公尺之土磚造建物拆除，D 部分所示面積12平方公尺之水池
    填平，E 部分所示面積29平方公尺之雞舍拆除，F 部分所示
    面積14平方公尺之機房拆除，將土地返還予原告。(二)被告應
    自97年3 月1 日起至返還上開無權占用土地之日止，按年給
    付4,712 元。(三)被告等應連帶給付原告75,6024 元及自起訴
    狀繕本送達被告之翌日起至清償日止，按年息百分之5 計算
    之利息。核屬聲明之擴張，且請求之基礎事實與起訴之事實
    同一，應予准許。
二、復按原告於判決確定前，得撤回訴之全部或一部，但被告已
    為本案之言詞辯論者，應得其同意。訴之撤回，被告於期日
    到場，未為同意與否之表示者，自該期日起，其未於期日到
    場或係以書狀撤回者，自前項筆錄或撤回書狀送達之日起，
    十日內未提出異議者，視為同意撤回。訴經撤回者，視同未
    起訴。民事訴訟法第262 條第1 項、第4 項及第263 條第1
    項前段分別定有明文。又本件原告原請求被告拆除如附件所
    示編號A、B、C、D、E、F地上物，嗣於98年5 月22日具狀撤
    回上開編號F 部分之請求，被告等於期日到場，未為同意與
    否之表示，依上開規定，應予准許，合先敘明。
貳、實體事項：
一、本件原告起訴主張：
(一)坐落桃園縣龍潭鄉○○○段1029-2地號土地（下稱系爭土地
    ）係屬原告所有，詎被告等所有門牌號碼龍潭鄉三水村5 鄰
    大北坑46號之建築物竟無權占用系爭土地，原告自得基於所
    有權排除侵害之占用，訴請被告返還土地。又無正當權源使
    用他人土地，可獲得相當於租金之利益，為社會通常觀念，
    應依不當得利之法則將所得利益返還土地所有人，本件系爭
    土地96年之申報地價每平方公尺為152 元，原告取得系爭土
    地之時間點為97年2 月18日，而被告之建物早在97年2 月前
    即已無權占用原告土地，面積達310 平方公尺，則自原告起
    訴之日起，原告當得自97年3 月1 日起至被告將無權占用土
    地返還之日止，按年給付無權占用土地之申報地價總額百分
    之10，則每年應給付之金額為4,712 元（計算式：152 ×31
    0 ×10/ 100=4712）。
(二)系爭土地之使用地類別為農牧用地，依據遺產及贈與稅法及
    農業發展條例規定，可免徵遺產稅；然由於被告等無權占用
    部分土地，致使原告就系爭土地無法取得農地農用證明書，
    而必須繳納遺產稅756,024 元。被告無權占用系爭土地，已
    構成共同侵權行為，致使原告須繳納遺產稅而受有損害，被
    告即使願意回復原狀，亦難以將已繳納之遺產稅退回，被告
    等自應以金錢賠償其損害，亦即被告應就原告之損害即756,
    024元連帶負賠償責任。
(三)並聲明：1.被告應將坐落桃園縣龍潭鄉○○○段1029-2地號
    土地上如附件編號A 部分（面積72平方公尺）之鐵皮屋拆除
    ，B 部分（面積74平方公尺）之倒塌建物拆除，C 部分（面
    積109 平方公尺）之土磚造建物拆除，D 部分（面積12平方
    公尺）之水池填平，E 部分（面積29平方公尺）之雞舍拆除
    ，將土地返還予原告。2.被告應自97年3 月1 日起至返還上
    開無權占用土地之日止，按年給付原告4,712 元。3.被告等
    應連帶給付原告756,024 元及自起訴狀繕本送達被告之翌日
    起至清償日止，按年息百分之5 計算之利息。
二、被告等則以：
    系爭土地上之房屋為被告等所居住，並已居住很久，係被告
    父親向訴外人胡盛杰所購買，附件所示A、B、C、D、E 之建
    物皆為被告所有。被告居住於該處時系爭土地尚未開放登記
    ，後來開放後即被原告登記走了。
三、原告主張其為系爭土地所有權人，並提出土地登記謄本為證
    ；被告等分別占有如附件編號A至E部分等事實，為被告所不
    爭執（見本院98年4 月30日言詞辯論筆錄），並有桃園縣大
    溪地政事務所98年4月2日溪地測字第0982000181號函文、98
    年3 月13日 (093)溪測法字第013900號土地複丈成果圖、本
    院98年3 月13日勘驗筆錄在卷，足堪認定。惟其仍以上揭情
    詞置辯，是本件應審酌厥為：被告所有地上物占用原告所有
    之系爭土地，有無合法權源？原告請求被告拆屋還地、給付
    不當得利及侵權行為損害賠償有無理由？經查：
(一)按「所有人對於無權占有或侵奪其所有物者，得請求返還之
    。對於妨害其所有權者，得請求除去之。」，民法第767 條
    前段、中段定有明文；以無權占有為原因，請求返還土地者
    ，占有人對土地所有權存在之事實無爭執，而僅以非無權占
    有為抗辯者，土地所有權人對其土地被無權占有之事實無舉
    證責任，占有人自應就其取得占有係有正當權源之事實證明
    之，最高法院85年度台上字第1120號判例可資參照。被告等
    不爭執其占有系爭土地，僅以其早已居住該地等語抗辯，惟
    長期居住事實並不當然取得合法占有之權源，而其所主張房
    屋之所有權亦與是否有權占用基地無涉，且依系爭土地登記
    簿所示，該土地早於42年5 月31日即為訴外人江運應因放領
    而取得 (見本院卷桃園大溪地政事務所98年4月6日溪地登字
    第0980001121號函之附件），並無其所稱被原告先為登記一
    事，縱有該事實，亦僅生被告自認原告為系爭土地所有權人
    之效果，並不影響原告為所有權人及被告無權占有之事實，
    故原告主張被告等無權占有之事實，堪信為真，被告之抗辯
    ，並不可採。被告等既無權占用系爭土地，則原告本於物上
    請求權之法律關係，請求被告拆除上開地上物及返還占用之
    土地，洵屬有據，應予准許。
(二)再按無權占有他人之土地，可能獲得相當於租金之利益為社
    會之通常觀念（最高法院61年台上字第1695號判例參照），
    本件被告等無權占有原告所有之系爭土地，為無法律上之原
    因而受利益，原告不能使用土地以獲取利益因此受有損害，
    主張依不當得利之法律關係請求被告自其取得系爭土地所有
    權之日即97年3月1日起至返還系爭土地之日止，返還相當於
    租金之利益，應屬可取。而依土地法第97條、第105 條之規
    定，租用基地建築房屋之租金，以不超過土地及其建築物申
    報總價額年息10％為限。上開計收租金限制之規定，非不得
    據為計算本件相當租金利益之標準。所謂土地總價額，係以
    法定地價為準，而法定地價，係土地所有人依該法規定所申
    報之地價，土地法施行法第25條及土地法第148 條分別定有
    明文。又參諸平均地權條例第16條規定，土地所有權人未於
    公告期間申報地價者，以公告地價80％為其申報地價。查系
    爭土地於97年以後並無申報地價，98年之公告地價每平方公
    尺為190 元，有地價網路查詢資料在卷可佐，故系爭土地自
    97年1月後之申報地價每平方公尺應為152元，而本院依據現
    場履勘及斟酌系爭土地位荒涼偏遠處，並無商業活動，及被
    告利用基地之經濟價值等情，認本件應以申報地價年息3 ％
    計算相當於租金之利益及損害金為適當。被告等占用系爭土
    地面積總計為296 平方公尺，則原告得請求每年相當於租金
    之不當得利為1,350 元（計算式：152 ×296 ×3 ％＝1,35
    0 《小數點以下四捨五入》）。
(三)末按因故意或過失，不法侵害他人之權利者，負損害賠償責
    任；數人共同不法侵害他人之權利者，連帶負損害賠償責任
    ，民法第184條第1項前段、第185條第1項前段分別定有明文
    ；「左列各款，應自遺產總額中扣除，免徵遺產稅︰遺產
    中作農業使用之農業用地及其地上農作物，由繼承人或受遺
    贈人承受者，扣除其土地及地上農作物價值之全數。」、「
    作農業使用之農業用地及其地上農作物，由繼承人或受遺贈
    人承受者，其土地及地上農作物之價值，免徵遺產稅。」遺
    產及贈與稅法第17條第1項第6款前段、農業發展條例第38條
    第1項亦分別定有明文。經查，依系爭土地第2類登記謄本所
    示，其地目為旱，使用分區為山坡地保育區，使用地類別為
    農牧用地，然本院至現場勘查，並觀之附件地籍圖及現場照
    片所示，顯見被告等3 人於系爭土地上均非作為農業使用，
    是原告主張系爭土地係因被告等3 人占用，並在其上未作農
    業使用，導致其無法申請農業用地作農業使用證明書等情，
    應堪採信。準此，原告即無法依上開規定將系爭土地價值自
    遺產總額中扣除，免徵遺產稅，此亦有原告提出之財政部台
    灣省北區國稅局遺產稅核定通知書1 件附卷可佐（見原告起
    訴狀所附證物二）。次查，依上開遺產稅核定通知書所示，
    系爭土地之核定價值為16,409,580元，原告之課稅遺產淨額
    如未包含系爭土地則低於免稅額，亦即無須繳納遺產稅，可
    知原告因被告等無權占用系爭土地之行為，致生支付756,02
    4 元遺產稅之損害，二者間具有相當之因果關係，故原告依
    民法第184條第1項前段、第185條第1項前段規定，請求被告
    等連帶給付756,024元之損害賠償，即有理由。
四、綜上所述，原告本於民法第767條、第179條及第184 條規定
    ，請求被告等將坐落系爭土地如附件所示A 、B 、C 、E 之
    建物拆除，及D 之水池填平，並將土地返還原告；並自97年
    3 月1 日起至被告返還土地之日止，按年給付原告1,350 元
    ；另應給付原告756,024 元及自起訴狀繕本送達翌日即98年
    2 月27日起至清償之日止按年利率5 ％計算之利息；為有理
    由，應予准許。逾此部分為無理由，應予駁回。
五、本件所命被告交還土地部分，因需拆除系爭建物，其性質非
    相當期間不能履行，斟酌被告之處境，兼顧原告之利益等情
    狀，本院酌定以1年為合理，爰併諭知其履行期間。
六、據上論結，本件原告之訴為一部有理由，一部無理由，依民
    事訴訟法第79條、第85條第1 項但書、第396條第1項，判決
    如主文。
中    華    民    國    98    年    9     月    25    日
                  民事第一庭    法  官  陳婉玉
以上正本係照原本作成
如對本判決上訴須於判決送達後20日內向本院提出上訴狀。
中    華    民    國    98    年    9     月    25    日
                                書記官  利冠蔚


司法院資訊處製作；財團法人民間司法改革基金會備份。
